【裁判字號】    95,台上,4060
【裁判日期】    950727
【裁判案由】    偽證
【裁判全文】
最高法院刑事判決            九十五年度台上字第四○六○號
    上  訴  人  台灣高等法院台中分院檢察署檢察官
    被      告  甲○○
                        樓之2.
                乙○○
                        號11.
                        路35.
上列上訴人因被告等偽證案件，不服台灣高等法院台中分院中華
民國九十二年十一月二十五日第二審判決（九十二年度上訴字第
一九五二號，起訴案號：台灣彰化地方法院檢察署九十一年度偵
字第八三四九號），提起上訴，本院判決如下：
    主  文
原判決撤銷，發回台灣高等法院台中分院。
    理  由
本件原判決以公訴意旨略稱：被告甲○○、乙○○分別於丙○○
告訴王貞甘妨害名譽案件偵查及審理中為證人。其中甲○○於民
國八十九年十月二十七日，在台灣彰化地方法院檢察署檢察官偵
查中（八十九年度偵字第七一六八號），就案情有重要關係之事
項，於供前具結而虛偽陳述：「（當時有聽到丙○○質問王貞甘
說『為什麼告訴住戶說我有妄想症』？）告訴人有質問，被告（
王貞甘）沒有回答『我們都認為你有妄想症』。」等語。另乙○
○於同年十二月二十六日在台灣彰化地方法院審理時（八十九年
度易字第一七二○號），就案情有重要關係之事項，於供前具結
而虛偽陳述：「我確定被告沒有罵告訴人『瘋查某』」等語，因
認被告等均涉犯刑法第一百六十八條之偽證罪嫌。惟經審理結果
，認為不能證明被告等犯罪，因而撤銷第一審科刑之判決，改為
被告等均無罪之諭知，固非無見。
惟查：(一)、按偵訊筆錄為證據書類之一種，在法律上具有直接證
明偵訊程序進行及相關人員訊答或陳述內容之效力，若其記載合
於法定程式，且無反證證明其所記載之內容與事實不符者，自不
得任意排斥其形式上之證明力。而起訴書係檢察官對於刑事案件
提起公訴之公文書，其內容雖可供審判之參考，但並非專以證明
偵訊程序及相關人員陳述內容為其目的，故其所記載當事人或證
人陳述之內容，若與偵訊筆錄所記載之內容不一致，除有相當反
證足以證明偵訊筆錄所記載之內容與實情不符者外，仍應以偵訊
筆錄所記載者為準。查丙○○告訴王貞甘妨害名譽案件偵訊筆錄
中記載甲○○證稱：「（當時有聽到丙○○質問王貞甘說「為什
麼告訴住戶說我有妄想症」？）告訴人有質問，被告（指王貞甘
）沒有回答『我們都認為你有妄想症』」等語（見他字偵查卷第
十頁反面）。但甲○○於原審則辯稱伊當時係陳稱：「丙○○有
質問王貞甘，但『我並未聽到』王貞甘回答『我們都認為你有妄
想症』」等語，主張上述偵訊筆錄之記載與其所陳述之內容不符
。原判決以上開偵訊錄音帶已消磁而無從勘驗查證，且書記官於
製作筆錄時難免有誤記之情形，乃依據檢察官於上述妨害名譽案
件起訴書所記載甲○○之證述內容：「八十九年九月六日晚上開
會時，伊是財委，在場有聽到告訴人質問被告，但『並未聽到』
被告回答」等語，認與甲○○所辯較為接近，而採為其有利之認
定（見原判決第五頁第三行至倒數第三行）。然查前揭偵訊筆錄
所記載甲○○陳述之內容，雖與該案件起訴書所記載之內容未盡
一致，但若無反證證明偵訊筆錄所記載之內容確與事實不符，自
仍應以偵訊筆錄所記載者為準。乃原審並未查得有何證據資料足
以證明前揭偵訊筆錄之內容確與甲○○當時所陳述之內容不符，
僅以甲○○前揭辯解與起訴書所記載其陳述之內容較為接近，即
排斥偵訊筆錄之證明力，而逕依前揭起訴書所載，認定甲○○所
辯為可信，依上說明，其採證自有可議。(二)、被告甲○○於原審
供承伊於八十九年九月六日晚上八時許，在碧富邑大樓管理室有
聽到丙○○質問王貞甘：「為什麼告訴住戶說我有妄想症？」等
語，惟辯稱伊「並未聽到」王貞甘回答：「我們都認為你有妄想
症」等語。原判決採信甲○○上述辯解，而為其有利之認定。然
查甲○○於鄭、王二人爭吵當時既在現場，且已聽見丙○○質問
王貞甘之言詞（即「為什麼告訴住戶說我有妄想症？」），卻稱
其未聽見王貞甘之回答，似不無蹊蹺。且王貞甘當時因回答丙○
○謂「我們都認為你有妄想症」等語而涉犯誹謗罪，亦經原審法
院以九十年度上易字第一六八九號判處罪刑確定，有該案件刑事
判決書影本一份附卷可稽（見原審卷第五十六頁至第六十頁）。
依該刑事判決書理由之記載，當時在場聽見王貞甘為上開回答之
證人有許木興、楊寶珠、林文品及張進寶等人。若上述證人均能
聽見王貞甘為上述回答，何以甲○○竟證稱伊未聽到？則其於作
證時是否有故意隱匿實情，而虛稱未聽到王貞甘回答之情形？即
非全無探究之餘地。究竟甲○○當時所處之位置與王貞甘、丙○
○二人之距離若干？王貞甘回答上述言詞之音量如何？當時甲○
○有無專注於鄭、王二人之爭執？抑或另與廠商洽談事情？何以
上述證人均能聽見王貞甘之回答，而甲○○卻未能聽到？其原因
何在？以上疑點與甲○○所辯是否可信攸關，原審基於維護正義
及發現真實之必要，自非不能依職權加以調查明白。乃原審並未
就此深入根究調查釐清，僅以檢察官並未就甲○○確有聽見王貞
甘上述回答，卻故意虛稱並未聽到一節予以舉證證明，遽謂不能
證明甲○○犯罪，依上說明，尚嫌速斷。(三)、原判決採信被告乙
○○於原審所辯：伊當時確實未聽到王貞甘罵丙○○「瘋查某」
（台語）等語，因認其於台灣彰化地方法院作證時陳稱：「我確
定被告沒有罵告訴人『瘋查某』」一節，與其所見聞之事實無違
，而據以認定其並無偽證之情形。然查王貞甘於八十九年七月十
三日下午五時許，在碧富邑大樓管理室公然辱罵丙○○「瘋查某
（台語）」而涉犯公然侮辱罪，業經原審法院以九十年度上易字
第一六八九號判處罪刑確定，有該案件刑事判決書影本一份附卷
可稽。而依該刑事判決書理由之記載，乙○○於當時僅在消防栓
處站一下即離去，並未全程始終在場（見原審卷第五十八頁）。
茲乙○○既未全程始終在場，則王貞甘於乙○○離去後是否有辱
罵丙○○「瘋查某」之言詞，似非乙○○所能確知。且「有無聽
到」王貞甘辱罵丙○○上述言詞，與王貞甘實際上「有無辱罵」
丙○○上述言詞，二者並非完全相同。若乙○○「並未聽到」王
貞甘辱罵丙○○上述言詞，何以其於法院作證時不據實陳稱「並
未聽到王貞甘辱罵丙○○『瘋查某』」等語，而卻以肯定之語意
證稱「我確定被告（指王貞甘）沒有罵告訴人『瘋查某』」等語
？究竟原因何在？其是否有故意文飾誇大而為不實證述之意圖？
此與乙○○究竟有無偽證犯行有關，原審未就上述疑點對其詳加
詰訊明白，並於理由內加以論敘說明，遽行判決，亦有調查未盡
及理由不備之違誤，自難昭折服。以上或為檢察官上訴意旨所指
摘，或為本院得依職權調查之事項，應認原判決有撤銷發回更審
之原因。
據上論結，應依刑事訴訟法第三百九十七條、第四百零一條，判
決如主文。
中    華    民    國  九十五  年    七    月  二十七  日
                      最高法院刑事第四庭
                          審判長法官  吳  雄  銘
                                法官  池  啟  明
                                法官  劉  介  民
                                法官  郭  毓  洲
                                法官  韓  金  秀
      本件正本證明與原本無異
                                      書  記  官
中    華    民    國  九十五  年    七    月  三十一  日
                                                   M


司法院資訊處製作；財團法人民間司法改革基金會備份。
